臺灣新北地方法院民事裁定
111年度消債清字第23號
聲  請  人  趙宥騰（原名  趙柏翔）    


代  理  人  蔡維哲(法扶律師)

上列當事人因消費者債務清理事件聲請清算，本院裁定如下：
    主  文
聲請駁回。
聲請費用由聲請人負擔。
    理  由
一、按本條例所稱消費者，指5 年內未從事營業活動或從事小規
    模營業活動之自然人。前項小規模營業指營業額平均每月新
    臺幣（下同）20萬元以下者。前項所定數額，司法院得因情
    勢需要，以命令增減之；債務人不能清償債務或有不能清償
    之虞者，得依本條例所定更生或清算程序，清理其債務；債
    務人對於金融機構負債務者，在聲請更生或清算前，應向最
    大債權金融機構請求協商債務清償方案，或向其住、居所地
    之法院或鄉、鎮、市、區調解委員會聲請債務清理之調解；
    協商或調解成立者，債務人不得聲請更生或清算。但因不可
    歸責於己之事由，致履行有困難者，不在此限；本條例施行
    前，債務人依金融主管機關協調成立之中華民國銀行公會會
    員，辦理消費金融案件無擔保債務協商機制與金融機構成立
    之協商，準用前2 項之規定；債務人於法院調解不成立之日
    起20日內，聲請更生或清算者，以其調解之聲請，視為更生
    或清算之聲請，不另徵收聲請費；債務人於調解期日到場而
    調解不成立，得當場於法院書記官前，以言詞為前項更生或
    清算之聲請；聲請更生或清算不合程式或不備其他要件者，
    法院應以裁定駁回之。但其情形可以補正者，法院應定期間
    先命補正，消費者債務清理條例（下稱消債條例）第2 條、
    第3 條、第151 條第1 、7 、9 項、第153 條之1 第2 、3 
    項、第8 條定有明文。至於債務人之清償能力，則包括財產
    、信用及勞力（技術），並不以財產為限，必須三者總合加
    以判斷仍不足以清償債務，始謂欠缺清償能力而成為不能清
    償（司法院民事廳消債務條例法律問題研審小組意見參照）
    。次按債務人聲請清算時，應提出財產及收入狀況說明書及
    其債權人、債務人清冊。第1 項財產狀況及收入說明書，應
    表明下列事項，並提出證明文件：(一)財產目錄，並其性質
    及所在地。(二)最近5 年是否從事營業活動及平均每月營業
    額。(三)收入及必要支出之數額、原因及種類。(四)依法應
    受債務人扶養之人；法院裁定開始清算程序前，得依職權訊
    問債務人、債權人及其他關係人，並得定期命債務人據實報
    告清算聲請前2 年內財產變動之狀況。債務人違反前項報告
    義務者，法院得駁回清算之聲請。消債條例第81條第1 項、
    第4 項及第82條亦有明定，俾利法院判斷是否具備清算之原
    因，以決定是否裁定開始清算程序，參其立法理由為清算程
    序係為保護有清理債務誠意之債務人而設，債務人違反前項
    報告義務，足認其欠缺進行清算之誠意，且無聲請清算之真
    意，自無加以保護之必要。　　　　
二、本件聲請意旨略以：聲請人即債務人於聲請清算前5 年內並
    未從事營業活動。聲請人前於民國105 年間參與博奕遊戲，
    無獲利又欠銀行部分款項。又羨慕友人從事博弈穩定獲利，
    就約於108 年5 月間借錢投資。然約於同年7 、8 月間即賠
    光本金，因而負擔鉅額債務，又借錢償債，致無法償還債務
    ，債務總金額為683 萬9,143 元，有不能清償債務或有不能
    清償之虞。因對於金融機構負債務，曾向其住、居所地之鄉
    、鎮、市、區調解委員會聲請債務清理之調解，聲請人前工
    作堪稱穩定，尚有一定款能力，沒有辦法清償15年的時間，
    故於111 年1 月4 日不成立。又未經法院裁定開始更生程序
    或許可和解或宣告破產，爰依法以言詞聲請清算等語。
三、經查：
(一)本件聲請人於110 年11月3 日提出財產及收入狀況說明書及
    其債權人、債務人清冊向本院聲請債務清理之調解，主張資
    產總價值即財產，除薪資轉帳台新銀行帳戶等7 存款帳戶共
    約699 元外，尚有富邦人壽、中國人壽保單及108 年以分期
    付款方式購買機車，應可認幾無殘值，而109 年全國財產稅
    總歸戶財產查詢清單影本所示LEXUS 車輛已遭拍賣，又聲請
    人中國信託銀行帳戶借給女友玩麻將遊戲，聲請人已有相當
    時間未用該帳戶等語；聲請前2 年內收入總計132 萬5,549 
    元，含108 年10月至110年9 月實領薪資數額125 萬7,184 
    元，其中109 年10月開始遭債權人扣薪，108 年10月至110
    年9 月業績獎金數額6 萬8,365 元，除109 年12月、110 年
    2 月、110 年5 至7 月受疫情影響無獎金外，因退佣，以銀
    行對帳單1/10計算；聲請前2 年內必要支出總計44萬4,477 
    元（見本院110 年度司消債調字第859 號卷第6 至9 頁）。
　　聲請人代理人於111年1 月4 日表示聲請人沒有辦法清償15
    年，請求調解不成立，並以言詞聲請清算等語（見本院110 
    年度司消債調字第859 號卷第161 頁）。　　　
(二)查依聲請人所提戶籍謄本影本所示，聲請人為83年出生（見
    本院110 年度司消債調字第859 號卷第19頁），現年僅28歲
    ，據其法定退休年齡尚有相當年數。而聲請人固以109 年2 
    月12日擔任其連帶保證人之債權人，於110 年3 月10日簽名
    之聲明書影本（見本院110 年度司消債調字第859 號卷第11
    0 頁），為聲請人領取之業績獎金非其實際可領到之薪水之
    憑據。然縱認聲明人簽名為真實（蓋該簽名與同卷第120 頁
    簽名，尚難逕認為相符），該聲明書亦未足證聲請人實領獎
    金僅1/10，是難逕認其聲請前2 年實領獎金未達實領68萬3,
    651 元。又依聲請人同時提出國稅局108 年度綜合所得稅所
    得資料清單影本，所得總額138 萬3,187 元、108 年5 月申
    請山葉機車12萬元購物分期付款申請暨約定書影本上載月薪
    10萬元，及109 年勞工保險被保險人投保資料清單（明細）
    影本所示，聲請人自105 年於香港商世界健身事業有限公司
    台北分公司投保，105 年7 月1 日起投保薪資即達4 萬5,80
    0 元（見本院110 年度司消債調字第859 號卷第28、51頁）
    ，另就非聲請人薪轉之中國信託帳戶，於無其稱由女友使用
    之街口、一卡通期間，108 年11月29日至少有非聲請人帳戶
    跨行存入20萬元（見本院110 年度司消債調字第859 號卷第
    76頁），且在有註記街口、一卡通後，聲請人之中國信託帳
    戶於109 年2 月5 日仍有自其台新帳戶跨行存入之4 萬元（
    見本院110 年度司消債調字第859 號卷第79頁），是難認聲
    請人所稱中國信託銀行帳戶借給女友玩麻將遊戲，已有相當
    時間未用該帳戶等語為真實，更難逕謂聲請人有不能清償債
    務之情。　　
(二)本院於111 年1 月26日命聲請人於10日內提出聲請人之最新
    及全戶戶籍謄本（記事勿省略）及聲請人現確實居住於本院
    轄區之證明、不能清償債務或有不能清償之虞之證明文件、
    聲請清算前2 年內財產變動狀況（包含有償、無償行為所生
    變動）、聲請前2 年起迄今收入（含贍養費、獎金、津貼、
    保險給付、政府補助金或其他收入款項等）之數額、原因及
    種類，並應提出證明文件，最新勞工保險被保險人投保資料
    清單（明細）、國稅局109 年度綜合所得稅所得資料清單、
    完整薪資單及轉帳明細等；聲請前2 年起迄今必要支出（依
    施行細則第21條之1 規定，必要支出不含娛樂及商業保險，
    惟已含勞健保）之數額、原因及種類，並應提出證明文件，
    如房屋租約及繳交房租之相關證明，並說明租屋處面積、房
    間數、同住人員之關係、人數等。倘有更正，並應提出更正
    後之財產及收入狀況說明書、財產目錄及證明文件（如機車
    行照、2 年內完整金融機構存摺內頁影本或向金融機構申請
    補發往來紀錄、保險單（含以本人及配偶、未成年子女、父
    母為要保人或受益人之人保險單及儲蓄性、投資性保單等，
    並敘明倘終止保險契約可領回金額各為若干，特別提出向富
    邦人壽投保「個人壽險9 萬元 (保單編號00000000000000IW
    I) 」、向中國人壽投保「投資型人壽保險500 萬元 (保單
    編號N0000000_SEE1) 」之記載完全保險契約）、記載完全
    之債權人清冊（應詳載債權人之姓名、法定代理人及地址，
    各債權之數額）（特別就民間債權人甲○○借款部分，提出相
    關憑證（包含借據等）；並具體敘明一般借款部分，借款之
    時間、內容（包含何時？分幾次借？每次借多少錢？））等
    。　　　
(三)聲請人分別於111 年2 月18日、同年3 月15日提出更正後之
    財產及收入狀況說明書，主張財產合計5 萬5,007 元，增加
    保單價值準備金共5 萬4,338 元，即富邦人壽1 萬3,804元
    、中國人壽4 萬534 元，其餘則同前所載；聲請前2 年內收
    入總計亦同前所述為132 萬5,549 元；聲請前2 年內必要支
    出總計則更為67萬4,400 元，每月平均約2 萬8,100 元（交
    通費以每月3,000 元計，聲請人自110 年5 月升經理，自同
    年11月起交通費為1 萬元，即每月必要支出平均為3 萬5,10
    0 元），含房貸/房租每月為8,000 元、膳食費每月約1 萬3
    ,500 元、交通費每月約3,000 元、每月請朋友買胃藥1,000
     元、手機費用每月600 元及個人雜支衣物、家用品、衛生
    用品等每月2,000 元（見本院卷第18至23頁）。並於同日
　　陳報其自評每月實拿收入約7 萬6,000 元，即110 年5 月升
    任經理，底薪應發金額11萬1,000 元，扣除福利金521 元、
    所得稅6,570 元、勞保費1,054 元、健保費1,708 元。而聲
    請人升等為經理後，需負擔更多買單費用，獎金實際都作為
    買單及退佣支用，更需拿出底薪中2 萬5,000 元，始能達成
    業績費用，故在未扣薪情況下，聲請人每月可處分金額僅約
    7 萬6,147 元。扣除聲請人每月必要支出約1 萬8,960 元，
    即以111 年新北市最低生活費計算，聲請人每月餘額僅5 萬
    7,187 元，能負擔金額為5 萬餘元，惟聲請人為業務，且健
    身產業幾乎沒有超過40歲員工能繼續擔任業務主管，聲請人
    無法持續領取高薪，故確有不能清償之虞等語（見本院卷第
    13至15頁）。
(四)按債務人依本條例第四十三條第六項第三款、第八十一條第
    四項第三款規定所表明之必要支出數額，係指包括膳食、衣
    服、教育、交通、醫療、稅賦開支、全民健保、勞保、農保
    、漁保、公保、學生平安保險或其他支出在內之所有必要支
    出數額；債務人聲請更生或清算時所提財產及收入狀況說明
    書，其表明每月必要支出之數額，與本條例第六十四條之二
    第一項、第二項規定之認定標準相符者，毋庸記載原因、種
    類及提出證明文件，消債條例施行條例第21條之1 第1 、3 
    項分別定有明文。聲請人原提出之財產及收入狀況說明書，
    固表明依最低生活費標準計算必要支出。惟查，聲請人斯時
    所陳收入，已扣除勞保費、健保費、所得稅及補充保費等（
    見本院110 年度司消債調字第859 號卷第30至43頁），依法
    自不得重複列計。經本院依法命聲請人補正，並到庭陳述意
    見，聲請人固曾具狀陳稱聲請前2年內另有以債養債之較高
    額度資金移轉情形，並到庭陳稱聲請前2 年收支狀況確實如
    更正後之財產及收入狀況說明書等語，惟與聲請人始終陳稱
    已有相當時間未使用之中國信託帳戶，卻於無註記街口、一
    卡通期間，即非聲請人稱由女友使用之108 年11月29日，至
    少有非聲請人帳戶之跨行存入20萬元；而在有註記街口、一
    卡通後，該帳戶於109 年2 月5 日仍有自聲請人台新帳戶跨
    行存入之4 萬元等情，並不相符，是難逕認聲請人已盡據實
    報告之協力義務，俾利法院判斷是否具備清算之原因。又就
    本院命其補正聲請前2年聲請前2 年（自108 年11月3 日）
    起收入部分，聲請人仍同前陳報108 年10 月1 日至110 年9
     月30日之實領薪資等，而該更正後之財產及收入狀況說明
    書所載必要支出，除前開已列計之勞保費、健保費、所得稅
    及補充保費外，請人尚指稱其聲請前2 年內每月必要支出達
    2 萬8,100 元，惟聲請人並未提出完整支出證明文件，且顯
    逾消債條例第64條之2 規定之認定標準，依法已難逕認為真
    實可採。清算程序係為保護有清理債務誠意之債務人而設，
    債務人違反據實報告義務，足認其欠缺進行清算之誠意，且
    無聲請清算之真意，自無加以保護之必要
(五)基上，聲請人既未核實提出財產及收入狀況說明書及相關證
    明文件，俾利法院判斷是否具備清算之原因，更難謂其已盡
    據實報告之協力義務。且經本院審酌聲請人為83年出生，據
    其法定退休年齡尚有相當年數。並聲請人自105 年起於香港
    商世界健身事業有限公司台北分公司投保，同年7 月1 日起
    投保薪資即達4 萬5,800 元，而聲請人108 年度不含分離課
    稅資料之所得總額即達138 萬3,187 元。聲請人110 年10月
    間領取之底薪11萬1,000元，扣除福利金521 元（見本院卷
    第33頁），聲請人每月應領薪資收入為11萬479 元，加計聲
    請人所提110 年8 月獎金2 萬2,936 元，再扣除福利金113 
    元（見本院卷第37頁），聲請人當月薪資收入為13萬3,302 
    元，扣除聲請人個人斯時必要支出1 萬8,720 元，聲請人應
    尚餘11萬4,582 元可供清償。縱以聲請人始終主張之債務總
    金額為683 萬9,143 元（見本院卷第24頁），仍難遽認其欠
    缺清償能力，而有何不能清償債務或不能清償之虞。
四、揆諸首揭法文，本件清算之聲請既有消債條例第82條規定，
    未盡據實報告之協力義務情形，令本院難認其符合清算要件
    ，並足認其欠缺進行清算之誠意，無聲請清算之真意，而無
    保護之必要。又不符合消債條例第3 條所定要件，且上開欠
    缺又屬無從補正，自應駁回聲請人之聲請，爰裁定如主文。
    　
五、至於所繳納郵務送達費6,450 元，則待本件清算聲請事件確
    定後，如尚有剩餘郵資餘額，再予檢還聲請人，附此敘明。
中　　華　　民　　國　　111 　年　　6 　　月　　29　　日
                  民事第六庭    法  官  黃信滿
上為正本係照原本作成。
如不服本裁定，應於裁定送達後10日內，以書狀向本院提出抗告
，並繳納抗告費新臺幣1,000 元。
中　　華　　民　　國　　111 　年　　6 　　月　　29　　日
                                書記官 蕭淳方